臺灣高等法院民事判決　九十一年度上字第三號
　　上　訴　人　甲○○
　　被上訴　人　乙○○
右當事人間請求分割共有物事件，上訴人對於中華民國九十年八月九日臺灣板橋地方
法院八十七年度訴字第一０二一號第一審判決提起上訴，本院判決如左：
    主    文
上訴駁回。
第二審訴訟費用由上訴人負擔。
    事    實
甲、上訴人方面：
一、聲明：求為判決：(一)原判決不利上訴人部分廢棄。(二)右開廢棄部分駁回被上訴人
    在第一審之訴。
二、陳述：除與原判決記載相同者，茲引用之外，補稱：
  (一)原審就坐落於台北縣新莊市○○段一一０二、一一０三地號土地（下稱本件土地
    ），既依原共有人協議分割之方法為分割，自無必要另為金錢補償。
  (二)上訴人與原土地共有人即被上訴人之被繼承人陳仁壽協議分割時，已經給付補償
    費新台幣（以下同）二萬元，原審課予上訴人應補償二百二十四萬六千九百三十
    五元之高額費用，有重複補償之違誤。
  (三)縱然上訴人須再給付補償費，亦應審酌陳仁壽已與上訴人有分割協議之事實，始
    稱公平，而非僅商業買賣之方式，為計算金錢賠償數額，以符共有物分割之公平
    與合理，財團法人台灣經濟技術研究所對於本件土地價值之鑑價，就第一線段價
    為每坪三十萬五千元，第二線段價為每坪十二萬二千二，差距達二倍半，與市價
    顯不相當。
三、證據：援用第一審所提證據。
乙、被上訴人方面：
一、聲明：求為判決：上訴駁回。
二、陳述：除與原判決記載相同者，茲引用之外，補稱：
  (一)被上訴人曾多次向上訴人請求協議分割共有物，為上訴人所拒，且被上訴人於八
    十七年四月二十八日以存證信函再次表明請求協議分割之意，該函於同年月三十
    日送達上訴人，但上訴人仍不予置理，倘有如上訴人所指之協議存在，上訴人在
    被上訴人請求協議分割時，自可提出，然而其從未指有協議存在，臨訟忽指有分
    割協議存在，顯非可採。
  (二)上訴人並無因協議分割補償二萬元，五十二年間，本件土地尚不值二萬元，而分
    割一半後，竟要補償在當時可謂天價之二萬元，豈合事理。
  (三)依原審之分割方案，被上訴人所分配之土地不及本件土地二分之一，又未鄰近馬
    路，價值遠低於上訴人所分得部分，且其上仍有上訴人所蓋建物之法定空地殘留
    ，利用價值更低，原審因而判決上訴人應補償被上訴人二百二十四萬六千九百三
    十五元，自屬適當。
三、證據：除援用第一審所提證據外，補提存證信函、回執影本為證。
    理    由
一、本件被上訴人起訴主張本件土地為兩造共有，應有部分各為二分之一，兩造並無
    不為分割之協議，被上訴人多次請求上訴人協議分割，為上訴人所拒，依民法第
    八百二十三條第二項之規定請求裁判分割。
二、上訴人抗辯：本件土地係上訴人之父林目以贈與名義，於三十九年三月三十一日
    登記予被上訴人之被繼承人陳仁壽及上訴人共有，陳仁壽與上訴人於五十二年協
    議分割，由上訴人分得如原判決附圖三Ａ部分，並補貼被上訴人二萬元，上訴人
    已於六十九年間，在上開Ａ部分及一一０三地號土地上改建四層樓房，亦得當時
    本件土地之全體共有人（包含被上訴人）同意，是本件土地已協議分割並經履行
    完畢，被上訴人自不得訴請裁判分割，縰使為裁判分割，亦不須重複補償，又原
    審所定補償金額過高。
三、被上訴人主張本件土地為兩造共有，面積分別為一三七點０二平方公尺、五點八
    九平方公尺，應有部分兩造各為二分之一，迄未辦理分割登記，業據其提出土地
    登記謄本附卷足稽，並為上訴人所不爭執，堪信為真實。兩造爭執重點在於：(一)
    本件土地是否已有分割協議，而不得裁判分割？(二)是否曾因協議分割補貼二萬元
    ？(三)原審裁判分割所命補償金額是否過高？經查：
（一）按各共有人得隨時請求分割共有物，為民法第八百二十三條第一項前段所明定
      ，此項規定，旨在消滅物之共有狀態，以利融通與增進經濟效益。不動產共有
      人協議分割後，其辦理分割登記請求權之消滅時效完成，共有人中有為消滅時
      效完成之抗辯而拒絕給付者，該協議分割契約既無從請求履行，協議分割之目
      的無由達成，於此情形，若不許裁判分割，則該不動產共有之狀態將永無消滅
      之可能，揆諸分割共有物之立法精神，自應認為得請求裁判分割，此有最高法
      院八十一年台上字第二六八八號判例意旨可資參照。本件土地並未經分割登記
      ，目前仍為共有狀態，姑不論本件土地是否已有分割協議，縱然上訴人所述屬
      實，然自五十二年分割協議成立時起，迄今已逾十五年，上訴人之辦理分割請
      求權已罹於時效，被上訴人以時效抗辯拒絕給付，應為有據，依上開說明，應
      認本件土地得為裁判分割。
（二）上訴人雖引用最高法院二十九年上字第一五二九號判例意旨，主張其是提出已
      有分割協議之抗辯，並非請求辦理分割協議登記，被上訴人無從拒絕給付，然
      依該號判例要旨：「共有物分割請求權為分割共有物之權利，非請求他共有人
      同為分割行為之權利，其性質為形成權之一種並非請求權，民法第一百二十五
      條所謂請求權，自不包含共有物分割請求權在內」所言，應是指請求分割為形
      成權性質，不適用時效完成之規定，與上訴人所主張因協議分割而衍生之請求
      權性質不同，自無適用該判例。至最高法院五十九年台上第一一九八號判例僅
      稱「共有人就共有物已訂立協議分割契約，縱使拒絕辦理分割登記，當事人亦
      僅得依約請求履行是項登記義務，而不得訴請法院按協議方法，再為分割共有
      物之判決」，並非表示協議分割登記請求權排除時效適用，與本件情形未盡相
      符，亦不得適用。
（三）證人林文達雖於原審審理時證稱：「五十二年，我唸師大附中一年級，我伯父
      陳仁壽與我父親分家產，那時找一位『林消』伯及一位做糕餅的伯伯為見證人
      做簽手抽，那時我父親抽到前半段，我伯父抽到了後半段，因抽到前半段較有
      利，所以我父親貼補了二萬元給伯父」等語，惟證人林文達為上訴人之子，且
      為上訴人於六十九年間，在本件土地所改建四層樓建物之起造人，有建物使用
      執照在卷可證（本院卷第三六頁），是本件土地之分割結果於證人實有利害關
      係，其證言難免偏頗，再參以上訴人自陳林文達之證詞是聽長輩所言，且又無
      法提出其他證據證明確有補償行為，自難僅憑證人林文達傳聞證詞，即認上訴
      人所言給付二萬元一事屬實。
（四）按定共有物之分割方法，需斟酌各共有人之利害關係、使用情形，共有物之性
      質及價值，符合公平經濟原則，分割方法始得適當，上訴人於本件土地上建有
      門牌號碼新莊市○○路二○三號房屋，有建築改良物登記簿為證，而原法院至
      現場測量上開房屋之使用現狀，占用如原判決附圖圖二所示一一○三全部及一
      一○二地號Ａ部分，有台北縣新莊地政事務所土地複丈成果圖、原法院八十八
      年四月一日勘驗筆錄附卷足憑。依被上訴人於原審所提出之分割方案，即如原
      判決附圖圖一所示，其中圖一Ａ部分面積七一點四一平方公尺歸上訴人所有，
      Ｂ部分七一點三九平方公尺歸被上訴人所有，勢必將上訴人上開四層樓建物拆
      除一半，而該建物價值不匪，並經上訴人使用多年，經如此切割後將難以使用
      ，價值暴跌，致上訴人受有損失，且將土地分割成細長條，亦無法充分利用，
      所以被上訴人所提之分割方案，顯非適當。
（五）又本件土地如原判決附圖三所示之Ａ部分以及一一０三地號土地現由上訴人占
      用中，附圖圖三Ｂ部分由被上訴人占有使用，二部分有圍牆區隔，Ｂ部分與被
      上訴人之住家相鄰連結成一體，此有原審八十八年四月一日勘驗筆錄及照片為
      憑。又土地之二側為一一００、一一０一及一一０四、一一０五地號土地，分
      別為兩造所有，為兩造所是認，則Ｂ部分雖與馬路未相連，惟有與被上訴人之
      住家土地相鄰，被上訴人仍得藉由鄰近土地通行，是斟酌兩造使用現狀，土地
      之經濟效益及兼顧兩造之利益，以如附圖圖三之分割方案最為適當，此於本院
      審理中亦為兩造所不爭執。惟依此分割方式，被上訴人分得部分未達應有部分
      二分之一，是斟酌其分得部分未鄰近馬路，價值遠低於上訴人所分得之Ａ部分
      ，並參考原審送請財團法人臺灣經濟技術研究所，就該分割方案依據路線價法
      推算宗地價值，而依臺北市及臺灣省之袋地深度指數表，路線價查估法規定，
      宗地深度超過十八Ｍ部分，該按路線價百分四十計算分配後價值及定找補金額
      ，鑑定結果認上訴人另應補償被上訴人二百二十四萬六千九百三十五元，因該
      研究所既曾就本件土地之里鄰環境、臨路路寬及使用效益等為比較分析，自應
      較為客觀精確而可採信。上訴人泛言稱鑑定結果Ａ部分與Ｂ部分之鑑價，就Ａ
      部分為每坪三十萬五千元，Ｂ部分為每坪十二萬二千二百元，差距達二倍半，
      與市價顯不相當等語，然未說明該鑑定何以不足採，尚屬無據。
四、綜上所述，被上訴人依民法第八百二十三條第一項前段規定，請求裁判分割本件
　　共有土地，並無不合。原審判命其中一一○二地號土地，面積一三七．○二平方
　　公尺應分割為如附圖案三所示Ａ部分面積七十三點五三平方公尺由被上訴人取得
　　，Ｂ部分面積六十三點四九平方公尺由上訴人取得，一一○三地號土地，面積五
　　點八九平方公尺由被上訴人取得，及被上訴人應給付上訴人補償費二百二十四萬
　　六千九百三十五元，於法並無不合，補償金額亦稱妥適。上訴意旨指摘原判決不
　　當，求予廢棄改判，為無理由，應予駁回。
五、本件事證已臻明確，兩造其餘攻擊防禦方法及證據資料，經審酌與判決結果不生
    影響，不予一一論述。
六、據上論結，本件上訴為無理由，依民事訴訟法第四百四十九條第一項、第七十八
    條，判決如主文。
中　　　華　　　民　　　國　　九十一　　年　　　四　　　月　　二十二  　日
　　　　　　　　　　　　　　　民事第七庭
　　　　　　　　　　　　　　　　　審判長法　官　張　耀　彩
                               　　　   法　官　王　仁　貴
                                        法　官　陳　玉　完
右正本係照原本作成。
如不服本判決，應於收受送達後二十日內向本院提出上訴書狀，其未表明上訴理由者
，應於提出上訴後二十日內向本院補提理由書狀（均須按他造當事人之人數附繕本）
上訴時應提出委任律師或具有律師資格之人之委任狀；委任有律師資格者，另應附具
律師及格證書及釋明委任人與受任人有民事訴訟法第四百六十六條之一第一項但書或
第二項（詳附註）所定關係之釋明文書影本。
中　　　華　　　民　　　國　　九十一　　年　　　四　　　月　　二十二  　日
　　　　　　　　　　　　　　　　　　　　書記官  徐　惠　莉
附註：
民事訴訟法第四百六十六條之一（第一項、第二項）：
對於第二審判決上訴，上訴人應委任律師為訴訟代理人。但上訴人或其法定代理人具
有律師資格者，不在此限。
上訴人之配偶、三親等內之血親、二親等內之姻親，或上訴人為法人、中央或地方機
關時，其所屬專任人員具有律師資格並經法院認為適當者，亦得為第三審訴訟代理人
。
